【裁判字號】    99,訴,769
【裁判日期】    990730
【裁判案由】    侵權行為損害賠償
【裁判全文】
臺灣板橋地方法院民事判決               99年度訴字第769號
原      告  丙○○
法定代理人  戊○○○
訴訟代理人  丁○○
被      告  乙○○
訴訟代理人  張運才律師
上列當事人間請求侵權行為損害賠償事件，原告就本院98年度交
易字第412號刑事過失傷害案件提起附帶民事訴訟，經本院刑事
庭以98年度交附民字第311號裁定移送前來，本院於民國99年7月
9日言詞辯論終結，判決如下：
    主  文
被告應給付原告新台幣壹佰陸拾柒萬零陸佰貳拾肆元，及自民國
九十八年十一月十日起至清償日止，按週年利率百分之五計算之
利息。
原告其餘之訴駁回。
訴訟費用由被告負擔二分之一；餘由原告負擔。
本判決第一項於原告以新台幣伍拾伍萬柒仟元供擔保後，得假執
行。但被告如以新台幣壹佰陸拾柒萬零陸佰貳拾肆元為原告預供
擔保，得免為假執行。
原告其餘假執行之聲請駁回。
    事實及理由
壹、程序部分
    按附帶民事訴訟除本編有特別規定外，準用關於刑事訴訟之
    規定。但經移送或發回、發交於民事庭後，應適用民事訴訟
    法，刑事訴訟法第490條定有明文。次按訴狀送達後，原告
    不得將原訴變更或追加他訴，但擴張或減縮應受判決事項之
    聲明者，不在此限，民事訴訟法第255條第1項第3款亦有明
    文。本件原告原起訴聲明請求被告給付新台幣（下同）4,08
    5,426 元及自刑事附帶民事訴訟起訴狀繕本送達翌日起至清
    償日止，按週年利率5%計算之利息。嗣經移送民事庭後，變
    更其聲明如後述聲明所示，核屬減縮應受判決事項之聲明，
    揆諸前開規定，自應准許。
貳、實體部分
一、原告主張：被告於民國97年12月22日17時35分許，騎乘車號
    019-DFG號重型機車沿臺北縣板橋市○○街往互助街方向行
    駛，行經陽明街與文德路之T字型交岔路口時，本應注意車
    輛行駛時，駕駛人應注意前車狀況，並隨時採取必要之安全
    措施，且超車時須前行車減速靠邊或以手勢或亮右方向燈表
    示允讓後，後行車始得超越，超越時應顯示左方向燈並於前
    車左側保持半公尺以上之間隔超過，行至安全距離後，再顯
    示右方向燈駛入原行路線，而依當時天候晴、夜間有照明、
    柏油路面乾燥、無缺陷或障礙物、視距良好，且依其智識、
    能力，並無不能注意之情形，竟疏未注意同向前方由原告所
    騎乘之腳踏自行車已駛至道路中央即將左轉文德路，此時不
    宜由該腳踏車左側超車，縱使欲超車亦應保持足夠之安全間
    隔，貿然由原告所騎乘腳踏車左側超車且未保持安全間隔，
    致原告所騎腳踏車與被告所騎機車右側車身發生擦撞，原告
    因而人身倒地，受有右側顱骨骨折合併腦內出血及左額撕裂
    傷6 公分等傷害，雖經送醫施行手術，仍需長期依賴呼吸器
    ，迄今昏迷不醒呈植物人狀態。爰依民法第184 條第1 項前
    段、第191 條之2 、第193 條第1 項、第195 條第1 項前段
    侵權行為之法律關係，請求被告賠償下列損失：(一)醫療費用
    41,693元：原告因傷住院手術，支出醫療費用31,693元，又
    自財團法人徐元智先生醫藥基金會附設亞東紀念醫院（下稱
    亞東醫院）出院後，住進新仁醫院呼吸照護病房，支出藥品
    營養劑費用1 萬元，合計41,693元。(二)看護費1,947,928 元
    ：原告因本件車禍癱瘓成植物人狀態，無法行動自理生活，
    而需人看護，於亞東醫院住院期間支出看護費2 萬4,000 元
    ，於新仁醫院呼吸照護病房自98年1 月13日起至99年6 月1
    日止，支出看護費每月1 萬元，共17萬元，上開已支出之看
    護費合計194,000 元。又原告終生須以呼吸器系統維持生命
    ，需人照顧，依內政部所統計97年台灣地區簡易生命表，尚
    有平均餘命21.07 年，預計仍須支出呼吸照護病房看護費每
    月1 萬元，扣除中間利息後，此部分看護費為1,753,928 元
    。(三)勞動能力減損945,399 元：原告因成為植物人狀態，並
    已經禁治產宣告，業已喪失勞動能力100%，而原告為36年4
    月10日生，於本件車禍發生時，年61歲又8 月，距法定退休
    年齡65歲，尚餘3 年又4 月，依當時原告任職於千翔保全股
    份有限公司每月薪資25,000元計算，合計勞動能力之損失扣
    除中間利息後為945,399 元。(四)精神慰撫金230 萬元：原告
    因被告之侵權行為，導致全身癱瘓成植物人，不僅身體遭受
    極大傷害，心理更痛苦不堪，生不如死，此為被告所造成，
    而被告至今毫無悔意，不聞不問，更令原告精神痛苦難以平
    復，故請求被告賠償精神慰撫金230 萬元。綜上，原告所受
    之損害共計5,235,020 元，扣除原告已領受之強制汽車責任
    保險理賠金1,534,810 元後，原告尚得請求被告賠償之金額
    為3, 700,210元等語，並聲明：被告應給付原告3,700,210
    元，及自刑事附帶民事起訴狀繕本送達翌日起至清償日止，
    按週年利率5%計算之利息，並願供擔保請准為宣告假執行。
二、被告則以：被告與原告於本件車禍事故發生時，均由陽明街
    往互助街同向並列行進，原告之腳踏自行車在左，被告之機
    車在右，被告之機車係直行，毋庸左轉而行經肇事地點，並
    無超車行為，而原告由右轉左而擦撞被告機車右後車身，原
    告之腳踏自行車因左轉擦撞被告機車右車身時，被告之機車
    已在前繼續行駛，故被告駕駛機車於肇事地點直行，顯然無
    法預見原告於其後左轉之情事，因此被告並無過失等語資為
    抗辯，並聲明：原告之訴駁回，如受不利判決，願供擔保請
    准宣告免為假執行。
三、本件原告主張：被告於97年12月22日17時35分許，騎乘車牌
    號碼019-DFG 重型機車，沿臺北縣板橋市○○街往互助街方
    向行駛，行經陽明街與文德路之T 字型路口時，其機車右側
    車身與當時騎乘腳踏自行車欲左轉文德路之原告發生擦撞，
    致原告因而倒地受有如前所主張之傷害之事實，業據提出新
    仁醫院診斷證明書影本1 紙、亞東醫院乙種診斷證明書1 紙
    附卷可證，且有道路交通事故調查報告表(一)、(二)、現場照片
    10張、台灣省台北縣區車輛行車事故98年4 月8 日北縣鑑字
    第0985180148號鑑定委員會書函附於台灣板橋地方法院檢察
    署（下稱板橋地檢署）98年度偵字第5685號偵查卷可稽，業
    經本院調閱上開偵查卷，復為被告所不爭執，堪信為真實。
    又原告主張：本件車禍之發生，係被告因過失，未依規定超
    車，且未保持適當安全間隔所肇致一節，則為被告所否認，
    並以前詞置辯。是本件爭點為：被告就本件車禍之發生是否
    有過失。經查：
  (一)本件車禍事發現場之台北縣板橋市○○街，為雙向各一線道
    之道路，即同向僅一個車道，此有道路交通事故現場圖附於
    板橋地檢署98年度偵字第5685號偵查影卷可憑。而被告曾於
    上開刑事案件警詢時陳稱：其與原告皆由陽明街往互助街方
    向直行，原告當時在其右前方，於文德路口時剛好行駛於原
    告左側，原告腳踏車突然左轉，撞到其機車右後方倒地等語
    （見上開偵卷第6 頁）；及於本院98年度交易字第412 號刑
    事案件審理時陳稱：其尚未超越原告前，大約距離3 公尺看
    到原告腳踏車等語（見上開刑事卷第37頁、第38頁），可知
    兩造係行駛於同向車道內，本件車禍發生前，被告之相對位
    置先在原告之後方，車禍發生時被告與原告同向並行，至車
    禍發生後被告之機車位於原告之前，故被告確有超車之行為
    ，應堪認定。
  (二)又由前揭道路交通事故現場圖觀之，原告所騎腳踏自行車發
    生車禍後之倒地位置，係在陽明街雙向道路中央，即行車分
    向線延伸處，且已有部分車身進入陽明街與文德路之T 字型
    交岔路口範圍內。可見本件車禍發生前，原告所騎腳踏自行
    車已駛入上開路口，並行駛於該向車道左側，即靠近陽明街
    道路中央，衡諸常情，腳踏車駕駛人可能欲左轉，才會行駛
    在車道左側靠道路中央處。被告既在超車前，即已見到原告
    所騎腳踏自行車行駛在同一車道前方靠左側處，且接近上開
    文德路口得左轉處，應可注意並研判原告可能欲左轉，此時
    被告即不宜貿然自原告左側超車，以避免與原告發生碰撞。
    再者，原告當時已行駛在該車道左側近陽明街道路中央處，
    被告當可研判如其自原告左側超車，又要保持在同向車道行
    使，其安全間隔恐有不足，極可能侵入對向車道內。故縱使
    被告無法預知原告是否要左轉，亦應先待原告左轉進入文德
    路，或於原告通過該路口並靠陽明街該車道之右側行駛後，
    始得超車。且證人即原告之姐甲○○於本件99年5 月28日辯
    論期日時，亦到庭證稱：「我在被告機車後座，被告與原告
    的車子並列行使經過的時候，當時原告是行駛在我們右側，
    而且當時兩造的車子都是行駛在路中間，後來，被告的車子
    超前原告車子一點，然後我看到原告突然左轉，當時我們還
    是行駛在馬路中央，且兩造並行當時距離很近，大約距離10
    至15公分。原告突然左轉的時候，我有回頭過去看原告的情
    形，當時我就看到原告倒在路上，我就叫被告快報警。我當
    時並沒有感覺到我們的車子有被撞，原告倒地的時候，我有
    跟被告說，然後我跟被告就將車子牽到原告旁邊。後來，再
    隔了一段時間，在警察局作筆錄的時候，警察才告訴我們說
    ，他有在我們的機車上面發現原告腳踏車的紋路，但是車禍
    當時我確實沒有感覺到車子有被碰撞到。」等語（見本院訴
    字卷第51頁反面），益證被告自左後方超越原告所騎腳踏自
    行車時，距離極近，並未能保持足夠之間隔。
  (三)按汽車行駛時，駕駛人應注意車前狀況及兩車併行之間隔，
    並隨時採取必要之安全措施；汽車超車時，前行車減速靠邊
    或以手勢或亮右方向燈表示允讓後，後行車始得超越，超越
    時應顯示左方向燈並於前車左側保持半公尺以上之間隔超過
    ，行至安全距離後，再顯示右方向燈駛入原行路線，道路交
    通安全規則第94條第3 項、第101 條第5 項定有明文。查本
    件車禍發生當時雖為夜晚但有照明、天候晴朗，柏油路面乾
    燥、無缺陷或障礙物，視距良好，有前揭道路事故調查報告
    表(一)可稽，並無不能注意之情事，被告見原告騎乘腳踏自行
    車於同一車道前方左側接近上開路口得左轉處時，本應注意
    此一車前狀況，而不應自原告左側超車，猶仍貿然超車，且
    未能保持足夠之安全間隔，因而肇致本件車禍，其有過失甚
    明，且其過失行為與原告所受傷害間，具有相當因果關係。
    因此，被告辯稱其就本件車禍之發生並無過失云云，洵無足
    採。
四、按因故意或過失不法侵害他人之權利者，負損害賠償責任；
    汽車、機車在使用中加損害於他人者，駕駛人應賠償因此所
    生之損害；不法侵害他人之身體或健康者，對於被害人因此
    喪失或減少勞動能力，或增加生活上之需要時，應負損害賠
    償責任；不法侵害他人之身體、健康者，被害人雖非財產上
    之損害，亦得請求賠償相當之金額，民法第184 條第1 項前
    段、第191 條之2 前段、第193 條第1 項、第195 條第1項
    前段分別定有明文。本件被告因前揭過失行為，不法侵害原
    告之身體，致原告受有前揭傷害，則原告依上開規定，請求
    被告負侵權行為損害賠償之責，即非無據。茲就原告請求賠
    償之項目及金額析述如下：
  (一)醫療費用：
    原告主張：其因本件傷害住院手術，支出醫療費用31,693元
    ，又自亞東醫院出院後，住進新仁醫院呼吸照護病房，支出
    藥品營養劑費用1 萬元，合計41,693元之事實，固據提出亞
    東醫院醫療費用收據影本3 紙、新仁醫院繳款證明影本1 紙
    （見本院訴字卷第72至74頁）為證。惟查：依上開亞東醫院
    醫療費用收據記載，原告此部分實際支出之醫療費用分別為
    26,183元、700 元、3,910 元，再加上支付予新仁醫院之藥
    品營養劑費用1 萬元後，原告此部分損失合計應為40,793元
    （計算式：26,183元＋700 元＋3,910 元＋10,000元＝40,7
    93元）。
  (二)看護費用：
    原告主張：其因本件車禍癱瘓成植物人狀態，無法行動及自
    理生活，均須人看護，於亞東醫院住院期間支出看護費24,0
    00元，於新仁醫院呼吸照護病房自98年1 月13日至99年6 月
    1 日止，支出看護費每月10,000元，共170,000 元，合計已
    支出看護費用194,000 元之事實，有皖美企業社照顧服務員
    繳費證明單影本3 紙、新仁醫院繳款證明影本1 紙附卷可參
    （見本院訴字卷第74至76頁），堪認屬實。又原告主張：其
    已成植物人狀態，因無法自理生活，終生需以呼吸器系統維
    持生命，而需人照護一節，亦有前揭新仁醫院診斷證明書影
    本、亞東醫院乙種診斷證明書各1 紙附卷可稽（見本院訴字
    卷第25至26頁），且原告前經本院98年度禁字第185 號宣告
    禁治產事件囑託板橋中興醫院鑑定結果，認原告因本件車禍
    顱內出血術後，目前居住於新莊新仁醫院呼吸病房，臨床診
    斷「顱內出血術後合併植物人狀態及呼吸器使用」，日常生
    活起居均需他人照顧，對外界言語詢問及拍打均無反應，判
    定「心神喪失」，無正確處理任何事物之能力，並經本院裁
    定宣告禁治產，業經本院調閱本院98年度禁字第185 號民事
    聲請卷，有板橋中興醫院鑑定報告書附於該卷內可參，及本
    院98年度禁字第185 號裁定在卷可證（見本院訴字卷第24頁
    ），復為被告所未爭執，堪信為真實。而查原告為36年4 月
    10日生，有其年籍資料在卷可佐，於97年12月22日本件車禍
    發生時，年61歲8 個月又12日，再依內政部所統計97年台灣
    地區簡易生命表，61歲男性尚有平均餘命20.32 年（見本院
    訴字卷第98頁反面），扣除前開至99年6 月1 日止已支出看
    護費之期間（自97年12月22日起至99年6 月1 日止為1 年又
    16 2日，折算約1.44年）後，尚有平均餘18.88 年（計算式
    ：20.32 年－1.44年＝18.88 年），故預計仍須支出呼吸照
    護病房看護費每月10,000元，以18.88 年計算，並依霍夫曼
    式計算法扣除中間利息（首期給付不扣除中間利息）核計其
    金額應為1,597,824 元【計算方式為：（10,000×159.0000
    0000＋（10,000×0.56）×0.00000000）＝1,597,823.669
    976 。其中159.00000000為月別單利（5/12 ）%第226 月霍
    夫曼累計係數，0.56為未滿一月日數折算月數之比例，0.00
    0000 00 為月別單利（5/12）% 第227 月霍夫曼單期係數。
    採四捨五入，元以下進位】。故原告因本件車禍而受有看護
    費用之損害合計為1,791,824 元（計算式：194,000 ＋1,59
    7,824 ＝1,791,824 ）。
  (三)喪失勞動能力之損害：
    原告主張：其因本件車禍呈植物人狀態，並經本院宣告禁治
    產，已完全喪失勞動能力一節，有前揭新仁醫院診斷證明書
    影本、亞東醫院乙種診斷證明書各1 紙、板橋中興醫院鑑定
    報告書、本院98年度禁字第185 號裁定可證，復為被告所未
    爭執，堪信為真實。而查原告於本件車禍發生時，年61歲8
    個月又12日，距法定退休年齡65歲，尚餘3 年3 個月又19日
    。又原告主張：其於本件車禍發生前，任職於千翔保全股份
    有限公司，每月工作薪資25,000元一節，有原告之勞工保險
    被保險人投保資料表，及千翔保全股份有限公司97年8 月份
    、9 月份薪資袋影本各1 紙在卷為據（見本院訴字卷第65頁
    、第78頁），堪信為真。故原告主張以此為基準計算其喪失
    勞動能力之損失，應屬有據。是依霍夫曼式計算法扣除中間
    利息（首期給付不扣除中間利息），核計其金額應為918,80
    7 元【計算方式為：（25,000×36.0000000＋（25,000×0.
    00000000）×0.00000000）＝918,806.0000000000。其中36
    .0000000為月別單利（5/12）% 第39月霍夫曼累計係數，0.
    00000000為未滿一月日數折算月數之比例，0.00000000 為
    月別單利（5/12）% 第40月霍夫曼單期係數。採四捨五入，
    元以下進位】。因此，原告喪失勞動能力之損失應為918,80
    7 元。
  (四)精神慰撫金：
    原告主張：其因被告本件侵權行為，導致全身癱瘓變成植物
    人，不僅身體遭受極大傷害，心理更痛苦不堪，故請求精神
    慰撫金230 萬元等語。茲審酌原告名下有土地一筆，財產總
    額約1,635,228 元，有稅務電子閘門財產所得調件明細表（
    見本院訴字卷第44頁、第45頁）在卷足憑，其於本件車禍發
    生前，原任職保全公司擔任總幹事，每月收入約25,000元，
    及原告訴訟代理人陳稱原告學歷為國小畢業等語，並為被告
    所不爭執，及原告於本件車禍發生時，年約61歲，身受重傷
    成植物人，終生需人照顧；被告名下無不動產，僅98年度有
    薪資所得一筆21,150元，有稅務電子閘門財產所得調件明細
    表在卷可稽（見本院訴字卷第42頁、第43頁），其陳稱其學
    歷為高職畢業，現為家庭主婦等兩造之身分、社會經濟地位
    ，及被告侵害程度、原告所受之傷害等一切情況，認原告請
    求精神慰撫金230 萬元尚嫌過高，應予核減為160 萬元。
  (五)綜上所述，原告因被告本件侵權行為所受之損害，分別計有
    ：醫療費用40,793元，看護費用1,791,824 元，喪失勞動能
    力之損害918,807 元，精神慰撫金1,600,000 元。
五、按損害之發生或擴大，被害人與有過失者，法院得減輕賠償
    金額或免除之，民法第217條第1項定有明文。此項規定之目
    的，在謀求加害人與被害人間之公平，故在裁判上法院得以
    職權減輕或免除之（最高法院85年台上字第1756號判例意旨
    參照）。復按「慢車應在劃設之慢車道上靠右順序行駛，在
    未劃設慢車道之道路，應靠右側路邊行駛。」、「慢車行駛
    至交岔路口，其行進或轉彎，應依標誌、標線或號誌之規定
    行駛，無標誌、標線或號誌者，應依下列規定行駛：一...
    五左轉彎時，應繞越道路中心處左轉進入規定行駛車道內行
    進。但行駛於同向二車道以上之單行道右側車道或右側慢車
    道者，應依兩段方式進行左轉。」道路交通安全規則第124
    條第2 項前段、第125 條第5 款定有明文。本件原告所騎乘
    之腳踏自行車，屬道路交通安全規則第6 條第1 款第1 目規
    定之慢車，自應遵守上開規定行駛。惟依前開偵查卷附道路
    交通事故調查報告表事故現場圖所示原告倒地之位置，顯示
    原告騎乘腳踏自行車，行駛於台北縣板橋市○○街之雙向道
    路，並未靠該車道右側路邊行駛，且甫行至文德路口，尚未
    到文德路口中心，即在該車道左側貿然左轉，並未依前開規
    定繞越至陽明街與文德路T 字形路口之道路中心處左轉。故
    原告就本件車禍之發生亦有過失。茲審酌兩造對本件損害發
    生原因力之強弱及過失之輕重程度，本院認原告應負50% 之
    過失責任，因此應減輕被告50% 之過失責任。是原告前揭各
    項損害額，經減去50% 後，分別為：醫療費用20,397元（計
    算式：40,793元×50% ＝20,397元；元以下四捨五入）；看
    護費用895,912 元（計算式：1,791,824 元×50% ＝895,91
    2 元）；喪失勞動能力之損害45 9,404元（計算式：918,80
    7 元×50% ＝459,404 元，元以下四捨五入），精神慰撫金
    800,000 元（計算式：1,600,000 元×50% ＝800,000 元）
    。
六、又按保險人於被保險汽車發生汽車交通事故時，依本法規定
    對請求權人負保險給付之責。保險人依本法規定所為之保險
    給付，視為被保險人損害賠償金額之一部分；被保險人受賠
    償請求時，得扣除之，強制汽車責任保險法第25條第1 項、
    第32條定有明文。經查，原告就本件車禍所受損害，已自被
    告投保之富邦產物保險股份有限公司受領強制汽車責任保險
    理賠金，計有診療費用15,676元、看護費用30,000元、殘廢
    保險金1,500,000 元，有富邦產物保險股份有限公司99年6
    月10日（99）富保業發字第441 號函暨所附相關理賠資料在
    卷可參（見本院訴字卷第79頁至第86頁）。依前揭規定，原
    告得請求之各項金額應再分別扣除所對應之上開理賠金，故
    原告得請求被告賠償之各項損害金額為：醫療費用4,721 元
    （計算式：20,397元－15,676元＝4,721 元）、看護費用86
    5,912 元（計算式：895,912 元－30,000元＝865,912 元）
    、喪失勞動能力之損害0 元（殘廢保險金150 萬元已逾原告
    此部分損害額459,404 元），精神慰撫金800,000 元。
七、綜上所述，原告得請求被告賠償之金額，共計1,670,624 元
    （計算式：4,712 元＋865,912 元＋800,000 元＝1,670,62
    4 元）。因此，原告依侵權行為之法律關係，請求被告給付
    1,670,624 元，及自刑事附帶民事起訴狀繕本送達翌日即98
    年11月10日（見本院交附民字卷第12頁送達證書）起至清償
    日止按週年利率5%計算之利息，為有理由，應予准許；逾此
    範圍之請求，則無理由，應予駁回。
八、兩造分別陳明願供擔保請准宣告假執行或免為假執行，經核
    原告勝訴部分，並無不合，爰分別酌定相當之擔保金額，予
    以准許。至原告敗訴部分，其假執行之聲請失所附麗，應予
    駁回。
九、本件事證已臻明確，兩造所為之其他主張、陳述並所提之證
    據，經審酌後，認均與本件之結論無礙，不再一一論述，附
    此敘明。
結論：本件原告之訴為一部有理由，一部無理由，依民事訴訟法
第79條、第390 條、第392 條第2 項，判決如主文。
中    華    民    國    99    年    7     月    30    日
                  民事第一庭  法  官  黃信樺
以上正本係照原本作成
如對本判決上訴，須於判決送達後20日內向本院提出上訴狀。如
委任律師提起上訴者，應一併繳納上訴審裁判費。
中    華    民    國    99    年    7     月    30    日
                              書記官  李佳靜

司法院資訊處製作；財團法人民間司法改革基金會備份。
